臺灣臺北地方法院民事判決
110年度簡上字第62號
上  訴  人  邱冠群  


訴訟代理人  何文雄律師
            吳芷寧律師
被 上訴 人  玉山商業銀行股份有限公司


法定代理人  黃男州  
訴訟代理人  林子傑  
上列當事人間請求返還不當得利事件，上訴人對於民國109年10
月13日本院臺北簡易庭109年度北簡字第12927號第一審判決提起
上訴，本院於民國110年10月20日言詞辯論終結，判決如下：
    主  文
上訴駁回。
第二審訴訟費用由上訴人負擔。　　
    事實及理由
一、上訴人主張：上訴人於民國107年10月17日接獲訴外人陳健
    泰所屬詐騙集團電話，佯稱網路購物設定錯誤，詐騙上訴人
    將新臺幣（下同）192,000元、242,500元、26,190元合計46
    0,690元匯入其在被上訴人所設虛擬帳號0000000000000000
    號、0000000000000000號、0000000000000000號（下合稱系
    爭帳戶）。經上訴人報警處理後，系爭帳戶已受通報為警示
    帳戶，而為被上訴人凍結中。嗣陳健泰經臺灣彰化地方檢察
    署檢察官以108年度偵字第10500號為不起訴處分。被上訴人
    依據其與訴外人台新國際商業銀行股份有限公司（下稱台新
    銀行）簽訂之代收款項約定書代收上述款項，上開代收款項
    約定書第2章第11條第2項約定，虛擬帳號如經通報為警示帳
    戶，被上訴人有權停止該受通報虛擬帳號全部交易功能，並
    將該虛擬帳號對應於實體帳戶中之金額予以圈存，經通報為
    警示帳戶後匯入款項逕以退匯方式退回匯款行，另中華民國
    銀行商業同業公會全國聯合會101年3月5日全一電字第10100
    00230A號函亦同此旨，故系爭帳戶被通報為警示帳戶後，被
    上訴人即應將460,690元以退匯方式退回上訴人匯款之帳戶
    ，被上訴人並無保有該款項之法律上原因，爰依民法第179
    條後段規定訴請被上訴人給付上訴人460,690元，及自起訴
    狀繕本送達翌日起至清償日止，按週年利率5%計算之利息等
    語。
二、被上訴人則以：台新銀行前向被上訴人松江分行開立活期存
    款帳戶（戶名：台新國際商業銀行受託信託財產專戶，帳號
    ：0000000000000，下稱系爭實體帳戶），以代收其委託人
    即訴外人愛貝有限公司之款項，台新銀行並與被上訴人簽訂
    代收款項約定書，由被上訴人提供「虛擬帳戶」服務，約定
    繳款人轉入符合台新銀行所訂編碼規則之虛擬帳號之款項，
    將視為繳款人欲轉入台新銀行之款項，得由被上訴人直接存
    入系爭實體帳戶。故上訴人於107年10月17日匯款至系爭帳
    戶後，款項均已直接轉入系爭實體帳戶中，由被上訴人基於
    與台新銀行間之消費寄託關係，取得存入款項之所有權。嗣
    被上訴人於107年10月18日上午1時28分，接獲桃園市警察局
    龍潭分局龍潭派出所通報系爭帳戶為警示帳戶，依中華民國
    銀行商業同業公會全國聯合會101年1月4日全一電字第10010
    01151A號、101年3月5日全一電字第1010000230A號函，及代
    收款項約定書第2章第11條第2項約定，虛擬帳號被通報為警
    示帳戶前已匯入款項，被上訴人僅得將對應於實體帳戶中之
    相當金額圈存，被通報為警示帳戶後匯入者始逕以退匯方式
    辦理，故被上訴人就系爭帳戶被通報為警示帳戶前已匯入之
    款項460,690元圈存，並依存款帳戶及其疑似不法或顯屬異
    常交易管理辦法第11條第1項、第5項規定，聯絡開戶人協商
    發還款項事宜，倘疑似為交易糾紛、案情複雜等情形時，僅
    能依司法程序辦理。被上訴人並非不當得利等語，資為抗辯
    。
三、原審為上訴人敗訴之判決，上訴人不服，提起本件上訴，並
    聲明：㈠原判決廢棄；㈡被上訴人應給付上訴人460,690元，
    及自起訴狀繕本送達翌日起至清償日止，按週年利率5%計算
    之利息。被上訴人答辯聲明為：上訴駁回。
四、經查，被上訴人松江分行於107年5月3日受理台新銀行申請
    開立系爭實體帳戶，並與台新銀行簽訂代收款項約定書，提
    供虛擬帳戶服務。上訴人於107年10月17日分別匯款192,000
    元、242,500元、26,190元，共計460,690元至系爭帳戶。被
    上訴人於107年10月18日接獲龍潭派出所通報系爭帳戶為警
    示帳戶後，於同日圈存系爭帳戶對應於系爭實體帳戶之金額
    192,000元、242,500元、26,190元，共計460,690元。陳健
    泰於108年12月25日經臺灣彰化地方檢察署檢察官以108年度
    偵字第10500號不起訴處分書為不起訴處分等情，有開戶申
    請書、代收款項約定書、存戶交易明細表、客戶交易明細表
    2張、金融機構聯防機制通報單3張、臺灣彰化地方檢察署檢
    察官不起訴處分書在卷可參（見原審卷第185-193頁、第227
    -238頁、第19頁、第15頁、第13頁、第241-245頁、第21-29
    頁），並為兩造所不爭執，堪信為真。
五、本件之爭點為：被上訴人是否無法律上之原因受領上訴人匯
    款之460,690元，致上訴人受有損害？茲論述如下：
  ㈠按無法律上之原因而受利益，致他人受損害者，應返還其利
    益。雖有法律上之原因，而其後已不存在者，亦同，民法第
    179條定有明文。次按主張不當得利請求權存在之當事人，
    對於不當得利請求權之成立要件應負舉證責任，即應證明他
    方係無法律上之原因而受利益，致其受有損害。如受利益人
    係因其給付而得利時，所謂無法律上之原因，即指其給付欠
    缺給付之目的，故主張該項不當得利請求權存在之當事人，
    自應舉證證明其欠缺給付之目的，始符舉證責任分配之原則
    （最高法院99年度台上字第2019號民事裁判參照）。上訴人
    主張伊將款項460,690元匯入台新銀行設於被上訴人之系爭
    帳戶，係受到詐騙集團成員之詐欺所致。經查，系爭帳戶為
    台新銀行向被上訴人松江分行申請設立系爭實體帳戶，約定
    得以虛擬帳號收款之虛擬帳戶，入帳帳號為系爭實體帳戶，
    而系爭實體帳戶為台新銀行為處理台新銀行與愛貝有限公司
    間信託事務，有金錢信託契約、信託契約增補契約書、玉山
    銀行非個人戶開戶申請書、玉山銀行代收款項約定書在卷可
    憑（見原審卷第151-162頁、第223-225頁、第185-221頁、
    第227-235頁），是上訴人並非將460,690元匯予被上訴人本
    人，被上訴人僅因消費寄託法律關係代收該筆款項，被上訴
    人並未因上訴人匯款而受有利益。再上訴人將款項匯入台新
    銀行設於被上訴人之系爭帳號，縱係因遭第三人詐騙所致，
    然被上訴人係依據其與台新銀行間簽訂之代收款項約定書而
    收受款項，有代收款項約定書及增補契約在卷可憑（見原審
    卷第227-236頁），自非無法律上原因。
　㈡上訴人主張依玉山銀行代收款項約定書第2章第11條第2項約
    定及中華民國銀行商業同業公會全國聯合會101年3月5日全
    一電字第1010000230A號函所示，被上訴人於系爭帳戶被通
    報為警示帳戶後即應將460,690元退匯回上訴人匯款之帳戶
    ，被上訴人已無收取該筆款項之法律上原因等語。惟上訴人
    於107年10月18日向派出所報案，有桃園市政府警察局龍潭
    分局龍潭派出所受理刑事案件報案三聯單在卷可查（見原審
    卷第11頁），而玉山銀行代收款項約定書第2章第11條第2項
    係約定：「甲方（即台新銀行受託財產專戶）所屬虛擬帳號
    如經通報為警示帳戶，乙方（即被上訴人松江分行）有權停
    止該受通報虛擬帳號全部之交易功能，並將該虛擬帳號對應
    於實體帳戶中之金額予以圈存，經通報為警示帳戶後匯入款
    項逕以退匯方式退回匯款行。」等語（見原審卷第230頁）
    ，系爭帳戶係於107年10月18日1時28分始經員警通報為警示
    帳戶，有金融機構聯防機制通報單在卷可查（見原審卷第24
    1-245頁），上訴人匯款時間既均在107年10月17日，即無該
    約定書所稱「經通報為警示帳戶後匯入款項逕以退匯方式退
    回匯款行」之情事，上訴人主張並無可採。
六、綜上所述，上訴人主張為無理由，應予駁回。原判決駁回上
    訴人請求，核無違誤，應予維持，上訴意旨為無可採，應予
    駁回。
七、本件事證已臻明確，兩造其餘主張與攻擊防禦方法及所提證
    據，經審酌後認與本件判決之結果不生影響，爰不另一一論
    述，併此敘明。
八、據上論結，本件上訴為無理由。依民事訴訟法436條之1第3
    項、第449條第1項、第78條，判決如主文。
中　　華　　民　　國　　110 　年　　11　　月　　17　　日
                  民事第七庭    審判長法　官　姜悌文
                                      法　官　溫祖明
                                      法　官　林欣苑 
　　　　　　　　　　　　　　　　　
以上正本係照原本作成。
本件判決不得上訴。　　
中　　華　　民　　國　　110 　年　　11　　月　　17　　日
                                      書記官  范煥堂